臺灣臺北地方法院民事判決　　　　　　　　九十二年度重訴字第一一八三號
　　原　　　告　台北市建國高級中學
　　法定代理人　丙○○
　　訴訟代理人　溫光雄律師
　　被　　　告　甲○○
　　　　　　　　乙○○
　　共　　　同
　　訴訟代理人　劉壽仁律師
當事人間排除侵害等事件，本院於中華民國九十三年三月二十二日言詞辯論終結，判
決如下：
    主　    文
被告甲○○應自坐落台北市○○區○○段三八四地號上建物門牌為台北市○○街二之
三○三號（第二間）如附圖所示部分遷出。
被告甲○○、乙○○應將如附圖所示部分之建物及水池、雨棚、花園拆除，並將該部
分土地面積一二五‧七三平方公尺返還原告。
被告甲○○應給付原告新臺幣壹佰捌拾陸萬玖仟零拾肆元，並自民國九十二年七月
十一日起至交還前項土地之日止，按月給付原告新臺幣萬壹仟貳佰柒拾元。
原告其餘之訴駁回。
訴訟費用由被告甲○○、乙○○負擔。
本判決第一項至第三項所命給付於原告以新臺幣伍佰玖拾柒萬元為被告供擔保後，得
假執行；但被告如以新臺幣壹仟柒佰玖拾萬玖仟柒佰拾陸元為原告預供擔保，得免
為假執行。
原告其餘假執行之聲請駁回。
    事  　  實
甲、原告方面：
  一、聲明：
    (一)被告甲○○應自坐落台北市○○區○○段三八四地號上建物門牌為台北市○○
      街二之三○三號（第二間）房屋遷出。
    (二)被告二人應將右開地上房屋及附屬建物水池、雨棚、花園拆除並將土地面積一
      二五‧七三平方公尺返還原告。
    (三)被告甲○○應給付原告新臺幣（下同）三百七十三萬九千零二十元，並自本訴
      狀繕本送達翌日起至交還土地之日止按月給付原告六萬二千五百四十元損害金
      。
    (四)願供擔保，請准宣告假執行。
  二、陳述：
    (一)坐落台北市○○區○○段五小段三八四地號土地（以下簡稱系爭土地）屬台北
      市政府所有，撥由原告管理。因被告之被繼承人丁榮原為原告教員，原告同意
      丁榮借用系爭土地興建如附圖所示門牌號碼為台北市○○街二之三○三號第二
      間房屋，而建屋資金則由「美國援助中國大陸智識人士協會」提供，建竣後以
      之為禮物贈與丁榮居住使用。嗣丁榮於八十三年二月二十二日辭世，上開建物
      為被告繼承，並由被告甲○○占有使用中，至八十五年五月間原告以上開建物
      借用土地人丁榮及其配偶均已亡故，且子女均已成年不符宿舍居住條件，通知
      被告騰空交還，該函並經被告甲○○收受送達，其後亦分別以八十九年八月十
      日建中總字第三四六三號函、九十二年二月七日建中總字第○九二三○○四二
      九○○號函催告被告返還未果，爰依民法第七百六十七條、第一百七十九條之
      規定，求為命被告甲○○自上開建物遷出，被告甲○○、乙○○應將如附圖所
      示之房屋及附屬建物水池、雨棚、花園拆除並將土地面積一二五‧七三平方公
      尺返還原告，暨被告甲○○應給付回溯五年之損害金三百七十三萬九千零二十
      元，及自起訴狀繕本送達翌日起至遷讓交還前項土地之日止之損害金六萬二千
      五百四十元，計算方式如附表一所示。
    (二)依丁榮生前於七十七年九月一日陳情備查函，及被告甲○○於八十五年六月十
      三日台北南海郵局第一五九七號、八十九年九月二日第一五八三號存證信函之
      內容，足認上開建物係「美國援助中國大陸智識人士協會」贈與丁榮之禮物或
      贈品。被告否認該會並未將上開建物贈與丁榮云云，不僅與其先前主張矛盾，
      亦與事實不符。從而丁榮受讓上開建物已取得事實上處分權，被告二人復為丁
      榮之繼承人，原告訴請拆屋還地，其等自難諉稱無拆屋之權能。
  三、證據：提出土地登記謄本、原告八十五年五月八日建中總字第一一六九號函暨
      掛號郵件收件回執、八十九年十月二日建中總字第三四六三號函、九十一年四
      月十一日建中總字第○九一三○一一七六○○號函、九十二年二月七日建中總
      字第○九二三○○四二九○○號函、丁榮除戶謄本、被告現行
      七十七年九月一日陳情書、原告九十二年九月二十六日建中總字第○九二三○
      三三二一○○號函、台北市政府工務局建築管理處九十二年十月十五日北市工
      建查字第○九二六七五八六九○○號函影本各一件、台北市公告土地現值及公
      告地價查詢系統三紙、上開建物週遭環境及內外照片各一冊為證；並聲請本院
      履勘現場。
乙、被告方面：
  一、聲明：
    (一)原告之訴及假執行之聲請均駁回。
    (二)如受不利之判決，願預供擔保請准免為假執行。
  二、陳述：
    (一)上開建物係由「美國援助中國知識人士協會」出資捐建，其目的在於供有關逃
      離中國大陸知識人士難胞居住，迄今已歷時四十九年之久，原告顯然同意「美
      國援助中國大陸智識人士協會」在系爭土地上興建上開建物，並同意由丁榮全
      家居住上開建物，使用系爭土地，依民法第九百四十三條之規定，被告占有系
      土地，即屬有權占有。又只要該協會所援助之對象居住上開建物，以及該建物
      尚堪使用，原告即不得要求拆屋收回系爭土地。上開建物坐落系爭土地，既有
      正當權源，原告依無權占有之法律關係，提起本訴，即非適法。
    (二)「美國援助中國大陸智識人士協會」雖將上開建物捐贈與當年逃離中國大陸之
      知識分子居住，但並未特別指明將上開建物贈與丁榮，故丁榮對上開建物僅有
      使用居住權利，並無所有權或事實上處分權，當然無拆除之權能，原告訴請無
      拆除權能之被告拆除上開建物，亦非法所許。
    (三)被告既非無權占有系爭土地，原告係將系爭土地無償出借「美國援助中國大陸
      智識人士協會」，被告復為該會救助之對象，實無不當得利可言，原告請求被
      告給付損害金至為無理。況原告按系爭土地申報總價年息百分之十之最高上限
      計算，亦顯然過高。
  三、證據：提出現場石碑照片一幀、八十五年六月十三日台北南海郵局第一五九七
      號存證信函暨掛號郵件收件回執、八十九年九月二日台北南海郵局第一五八三
      號存證信函暨掛號郵件收件回執各一件為證。
    理      由
一、本件原告原起訴聲明求為判決：(一)被告甲○○應自坐落台北市○○區○○段三八
    四地號上建物門牌為台北市○○街二之三○三號房屋遷出。(二)被告應將右開地上
    房屋拆除並將土地面積五十九平方公尺（以實測為準）返還原告。(三)被告應連帶
    給付原告一百七十五萬四千五百五十三元，並自訴狀繕本送達翌日起至交還土地
    之日止按月給付原告二萬九千三百四十八元損害金。嗣於九十二年十二月二十六
    日本院審理中具狀變更聲明求為判決：(一)被告甲○○應自坐落臺北市○○區○○
    段三八四地號上建物門牌為台北市○○街二之三○三號（第二間）房屋遷出。(二)
    被告甲○○、乙○○應將右開地上房屋及附屬建物水池、雨棚、花園拆除並將土
    地面積一二五‧七三平方公尺返還原告。(三)被告甲○○應給付原告三百七十三萬
    九千零二十元，並自本訴狀繕本送達翌日起至交還土地之日止按月給付原告六萬
    二千五百四十元損害金。核係擴張應受判決事項之聲明，依民事訴訟法第二百五
    十五條第一項第三款之規定，自應予准許，合先敘明。
二、原告起訴主張：系爭土地屬台北市政府所有，撥由原告管理。因被告之被繼承人
    丁榮原為原告教員，原告同意丁榮借用系爭土地興建如附圖所示門牌號碼為台北
    市○○街二之三○三號第二間房屋，而建屋資金則由「美國援助中國大陸智識人
    士協會」提供，建竣後以之為禮物贈予丁榮居住使用。嗣丁榮於八十三年二月二
    十二日辭世，上開建物為被告繼承，並由被告甲○○占有使用中，至八十五年五
    月原告以上開建物借用土地人丁榮及其配偶均已亡故，且子女均已成年不符宿舍
    十九年八月十日建中總字第三四六三號函、九十二年二月七日建中總字第○九二
    三○○四二九○○號函催告被告返還未果等情，爰依民法第七百六十七條、第一
    百七十九條之規定，求為命被告甲○○自上開建物遷出，被告甲○○、乙○○應
    將如附圖所示之房屋及附屬建物水池、雨棚、花園拆除並將土地面積一二五‧七
    三平方公尺返還原告，暨被告甲○○應給付回溯五年之損害金三百七十三萬九千
    零二十元，及自起訴狀繕本送達翌日起至遷讓交還之日止之損害金六萬二千五百
    四十元之判決。
    被告則以：上開建物係由「美國援助中國知識人士協會」興建，復撥交丁榮全家
    使用，被告即屬有權占有等語，資為抗辯。
三、原告主張系爭土地屬台北市政府所有，撥由原告管理，及如附圖所示門牌號碼台
    北市○○街二之三○三號第二間房屋係由「美國援助中國大陸智識人士協會」出
    資興建，目前由被告甲○○占有使用中之事實，業據其提出與所述相符之土地登
    記謄本一件為證，復為被告所不爭執，且而被告所占有使用系爭土地之範圍及面
    積，亦經本院赴現場履勘，並囑託台北市古亭地政事務所派員測量明確，製有複
    丈成果圖即附圖附卷可憑（見本院卷第九五頁至第九八頁之勘驗筆錄及第一○○
    頁台北市古亭地政事務所函及複丈成果圖），自堪信為真實。
四、至原告依民法第七百六十七條及第一百七十九條之規定，請求被告甲○○自上開
    建物遷出，被告甲○○、乙○○應將如附圖所示之房屋及附屬建物水池、雨棚、
    花園拆除並將土地面積一二五‧七三平方公尺返還原告，暨被告甲○○應給付回
    溯五年之損害金三百七十三萬九千零二十元，及自起訴狀繕本送達翌日起至遷讓
    交還之日止之損害金六萬二千五百四十元，為被告所否認，並以上開情詞置辯，
    則被告甲○○是否有權占有系爭土地，被告甲○○、乙○○對於如附圖所示之地
    上建物及附屬建物水池、雨棚、花園是否有事實上處分權，及原告可否按系爭土
    地之申報地價年息百分之十請求被告甲○○返還相當於租金之利益，即為本件爭
    點之所在。爰將本院得心證之理由分敘如下：
    (一)按以無權占有為原因，請求返還所有物之訴，被告對原告就其物有所有權存在
      之事實無爭執，而僅以非無權占有為抗辯者，原告於被告無權占有之事實，無
      舉證責任。被告應就其取得占有係有正當權源之事實證明之。如不能證明，則
      應認原告之請求為有理由（最高法院九十二年度台上字第三一二號判決參照）
      。本件被告甲○○固對丁榮與原告就系爭土地有使用借貸關係並不爭執（見本
      院卷第一三四頁），然辯稱上開建物係由「美國援助中國知識人士協會」興建
      ，復撥交丁榮全家使用，被告為有權占有云云。惟查：
　　　1.上開建物係由「美國援助中國知識人士協會」於四十三年間捐建，有現場石
        碑照片一幀（見本院卷第三六頁）在卷可稽，復依丁榮七十七年九月一日陳
        情書之記載：「本人民國四十三年由香港應聘來校任教，交通膳宿費用均由
        『美國援助中國知識人士協會』－前美國參議員周以德所創設資助，並捐贈
        和平西路交叉處空地一二○坪為建地（即現有建成醫院基地），并付定金壹
        仟元。但因鰥居子幼，經再三考慮，為便利教務家務起見，經由協會與校方
        商決：就
        四十四年度秋季始業前竣工遷入。‧‧‧。」（見本院卷第八八頁），足認
        丁榮因任職原告關係借用系爭土地，並由「美國援助中國知識人士協會」捐
        建上開建物贈與丁榮，現由被告繼承取得上開建物事實上處分權。被告甲○
        ○於八十五年六月十三日台北南海郵局第一五九七號存證信函陳明：「一、
        查該住宅係美國援助中國知識人士協會於民國四三年捐建給先父丁榮的‧‧
        ‧。」（見本院卷第三七頁），及八十九年九月二日台北南海郵局第一五八
        三號存證信函亦載明：「一、該住宅係由美國援助中國知識人士協會於民國
        四三年捐建予先父及其家屬居住的，‧‧‧。」（見本院卷第四○頁），核
        與丁榮上開陳情書內容相符，其嗣後否認美國援助中國知識人士協會有將上
        開建物捐贈丁榮云云，實無足取。
　　　2.又因任職關係獲准配住宿舍，其性質為使用借貸，目的在使任職者安心盡其
        職責，是倘借用人喪失其與所屬機關之任職關係，當然應認依借貸之目的，
        已使用完畢，配住機關自得請求返還，最高法院四十四年台上字第八○二號
        、九十一年台上字第一九二六號判例參照，同理，因任職關係獲准借地建屋
        ，應為相同解釋。本件被告之被繼承人丁榮因任職原告關係借用系爭土地，
        並由「美國援助中國知識人士協會」捐建上開建物贈與丁榮，已如前述，則
        丁榮於六十三年間退休，已喪失其與原告間之任職關係，而貸與人即原告雖
        援引行政院人事行政局函示，指「首揭宿舍原由本校配予丁榮先生、楊淑華
        」（見本院卷第九頁反面），亦僅屬原告於丁榮退休後，同意丁榮繼續使用
        系爭土地至其死亡及子女成年時止。茲系爭土地之借用人丁榮既已死亡，其
        子女即被告均已成年，有
        ），依借貸目的應認已使用完畢，原使用借貸契約即因而消滅，自無從由其
        繼承人即被告繼承。被告辯稱丁榮死亡後，於上訴人向其全體繼承人終止契
        約前，其等使用系爭土地非屬無權占有云云，殊屬無據。
      3.綜上，被告甲○○占有系爭土地，即無法律上權源，原告主張依民法第七百
        六十七條之規定，請求被告甲○○應自如附圖所示部分遷出；被告甲○○、
        乙○○應將如附圖所示部分內之建物、水池、雨棚及花園騰空、拆除，並將
        該部分土地返還原告，自屬有據，應予准許。
    (二)次按無法律上之原因而受利益，致他人受損害者，應返還其利益，民法第一百
      七十九條定有明文。而依不當得利之法則請求返還不當得利，以無法律上之原
      因而受利益，致他人受有損害為其要件，故其得請求返還之範圍，應以對方所
      受之利益為度，非以請求人所受損害若干為準，無權占有他人土地，可能獲得
      相當於租金之利益為社會通常之觀念（最高法院六十一年台上字第一六九五號
      判例意旨參照）。再按城市地方房屋之租金，以不超過土地及其建築物申報總
      價年息百分之十為限，土地法第九十七條第一項定有明文；而土地法第九十七
      條規定之土地價額，係指法定地價而言，為土地法施行法第二十五條所明定，
      又土地法第一百四十八條規定，土地所有權人依土地法所申報之地價為法定地
      價，而公有土地以各該宗土地之公告地價為申報地價，免予申報，平均地權條
      例施行細則第二十一條亦有明文；土地法第一百十五條復規定，同法第九十七
      條之規定，於租用基地建築房屋準用之，是建築基地（即土地）之租金，亦按
      土地申報地價年息百分之十為限。惟此年息百分之十為限，乃指房屋租金之最
      高限額而言，非謂所有租賃房屋之租金必須照申報價額年息百分之十計算之，
      尚須斟酌基地之位置，工商繁榮程度、使用人利用基地之經濟價值、所受利益
      ，彼等關係及社會感情等情事以為決定，亦有最高法院四十六年台上字第八五
      五號、六十八年台上字第三○七一號判例可按。查
    　1.被告甲○○占有如附圖所示之土地並無正當合法權源，已如前述，其因此受
        有相當於租金之損害，原告受有相當於租金之利益，自堪認定。原告主張依
        民法第一百七十九條不當得利法則，請求被告甲○○返還自訴訟繫屬日九十
        二年六月二十七日往前回溯五年至拆除房屋遷出返還土地之日止相當於租金
        計算之不當得利，即非無據。
    　2.如附圖所示之土地坐落於台北市中正區，鄰近均建有房屋，且均有人居住，
        為住宅區，並屬城市地方，自有土地法前揭規定之適用。
    　3.又台北市○○區○○段五小段三八四地號土地為公有土地，已如前述，其公
        告地價即為申報地價，於八十七年六月為每平方公尺五萬九千一百九十六元
        ，於八十九年七月為每平方公尺五萬九千六百九十元，有台北市公告土地現
        值及公告地價查詢系統查詢資料（見本院卷第二二頁至第二三頁）在卷可稽
        。本院斟酌如附圖所示土地位處原告宿舍區，業經本院履勘現場無訛，雖屬
        台北市○○地段，周邊房價不菲，為眾所皆知之事實，然坐落於南海路與寧
        波西街之間，隔鄰為原告所在，並非商業繁榮地段，其上建物為被告甲○○
        之利益，按年以土地申報地價之年息百分之五計算為適當。
    　4.則按被告甲○○占用面積，及系爭土地八十七年度迄九十二年度之申報地價
        之年息百分之五計算相當於租金之不當得利（詳如附表二），原告請求被告
        甲○○給付自八十七年六月二十八日起至九十二年六月二十七日止相當於五
        年租金之利益一百八十六萬九千零三十四元，暨自起訴狀繕本送達翌日即九
        十二年七月十一日起至如附圖所示土地返還之日止，按月給付原告三萬一千
        二百七十元，並無不合，應予准許。
五、從而，原告依民法第七百六十七條及第一百七十九條之規定，請求被告甲○○自
    坐落台北市○○區○○段三八四地號上建物門牌為台北市○○街二之三○三號（
    第二間）如附圖所示部分遷出；被告甲○○、乙○○應將如附圖所示部分之建物
    及水池、雨棚、花園拆除，並將該部分土地面積一二五‧七三平方公尺返還原告
    ；被告甲○○並應給付原告一百八十六萬九千零三十四元，並自起訴狀繕本送達
    翌日即九十二年七月十一日起至交還前項土地之日止，按月給付原告三萬一千二
    百七十元，洵屬有據，應予准許；至其逾此範圍之請求，為無理由，不應准許。
六、兩造陳明願供擔保，聲請宣告假執行及免為假執行，就原告勝訴部分，核均無不
    合，爰分別酌定相當擔保金額准許之。至原告敗訴部分，其假執行之聲請已失所
    附麗，應併予駁回。
七、至兩造其餘之攻擊或防禦方法，及未經援用之證據資料，經本院斟酌後，認為均
    不足以影響本判決之結果，自無一一詳予論述之必要，附此敘明。
八、據上論結，本件原告之訴為一部有理由，一部無理由，依民事訴訟法第七十九條
    、第八十五條第一項前段、第三百九十條第二項、第三百九十二條第二項，判決
    如主文。
中　　　華　　　民　　　國　　九十三　　年　　　三　　　月　　三十一　　日
                                  民事第一庭法      官  陳盈如
右正本係照原本作成
如對本判決上訴，須於判決送達後廿日內向本院提出上訴狀
中　　　華　　　民　　　國　　九十三　　年　　　三　　　月　　三十一　　日
                                            法院書記官  高秋芬
民事訴訟法第三百九十二條
法院得宣告非經原告預供擔保，不得為假執行。
法院得依聲請或依職權，宣告被告預供擔保，或將請求標的物提存而免為
假執行。
依前項規定預供擔保或提存而免為假執行，應於執行標的物拍定、變賣或
物之交付前為之。
